【裁判字號】    89,判,1607
【裁判日期】    890519
【裁判案由】    贈與稅
【裁判全文】
行  政  法  院  判  決                          八十九年度判字第一六○七號
    原      告  甲○○
    被      告  財政部台灣省北區國稅局
右當事人間因贈與稅事件，原告不服行政院中華民國八十七年十月二十日台八十七訴
字第五一五八四號再訴願決定，提起行政訴訟，本院判決如左︰
    主  文
原告之訴駁回。
    事  實
緣本件被告根據檢舉，查獲原告於八十一年七、八月間以自有資金新台幣（下同）九
九、九一九、一四三元無償為其子蘇永杉、蘇錫淳購置坐落桃園縣蘆竹鄉○○段五一
五、五一五－九、五一五－二○地號等土地，乃依規定通知原告申報贈與稅，原告依
限申報贈與總額九九、九一九、一四三元，經被告從其申報核定贈與總額為九九、九
一九、一四三元，淨額為九九、四六九、一四三元，應納稅額為四四、四二九、二七
八元。原告不服，申經復查結果，未准變更，依法提起訴願、再訴願，遞遭決定駁回
，遂提起行政訴訟。茲摘兩造訴辯意旨於次：
原告起訴意旨略謂︰一、「中華民國國民，就．．．財產為贈與者應依本法規定，課
徵贈與稅」「時價土地以公告現值為準，房屋以評定價格為準。」「以自己之資金，
無償為他人購置財產者，其資金以贈與論，依法課徵贈與稅。」為行為時遺產及贈與
稅法第三條、第十條與第五條第三款所規定。國人常有於生前將為第二代購置不動產
之民族性，若懂法令或有高人指點，便可將資金先以贈與人之名義購置不動產，再將
不動產以贈與方式移轉給受贈人，如此便可按土地以公告現值或房屋以評定價格為計
算基礎課徵贈與稅。若不懂法令贈與人便直接提款，以子女名義購置土地，將購置之
不動產逕以子女名義登記便按全部資金課徵贈與稅。因現行之土地以公告現值與房屋
以評定價格約僅為市場交易價格之三分之一，二者差異甚大，致相同之贈與行為，但
因不同之處理程序而使二者課稅負擔差距甚大，造成課稅實質不公平，此為立法之不
週延所致，故八十四年一月十三日遺產及贈與稅法修正時，將第五條第三款修正為「
以自己之資金，無償為他人購置財產者，其資金。但該財產為不動產者，其不動產。
」增列後半段「但該財產為不動產者，其不動產。」，旨在使相同之課稅事實不因不
同之作業程序而有不同之稅務負擔，法規修正目的在使稅負公平，其適用應符合「從
新從輕」之原則，對於修正後之法規，被告卻拒不適用，有違租稅課徵原則與立法本
意。二、「實質課稅」為課稅基本原則，鈞院對稅務案件亦均本此原則判決，鈞院八
十五年八月三十日判字第二○六六號判決，曾對相同之性質之案件，即八十二年三月
八日財政部高雄市國稅局對該案原告陳吳秀英，未申報七十九年六月九日贈與稅事件
，以資金贈與為課稅標的，改按系爭土地八十一年度土地公告現值課稅始為允當之理
由，而撤銷原處分之案例。原告於八十一年度間為子女蘇永杉、蘇錫淳購置位於桃園
縣蘆竹鄉○○段五一五等筆地號之土地，其本意暨事實係購置土地，再將土地贈與子
女。僅因不諳程序而逕予過戶而被同贈與，請鈞院查明事實，本次贈與之標的實為
土地確非資金，應依「實質課稅」原則，改按土地贈與核課稅捐，請援用八十五年度
判字第二○六六號判決，撤銷原處分改按依土地公告現值核課贈與稅。三、綜上所陳
，本案原處分、復查、訴願及再訴願決定均未查明事實，顯有違誤，自難令人甘服，
請求判決將再訴願決定、訴願決定、復查及原處分決定均撤銷，用保原告之合法權益
，實為德便等語。
被告答辯意旨略謂︰一、按「以自己之資金，無償為他人購置財產者，其資金以贈與
論。」為行為時遺產及贈與稅法第五條第三款所明定。二、卷查本件原告於八十一年
七、八月間以自有資金九九、九一九、一四三元無償為其子蘇永杉、蘇錫淳購置系爭
三筆土地，原告於八十五年二月二日申報在案，且為原告所不爭。是依首揭規定，就
原告出資額九九、九一九、一四三元核定贈與總額為九九、九一九、一四三元，淨額
為九九、四六九、一四三元，並無不合。三、至原告主張系爭贈與應可適用八十四年
一月十三日修正公布之遺產及贈與稅法第五條規定，按贈與土地之公告現值計算贈與
稅，且鈞院八十五年度判字第二○六六號判對相同性質案件亦有撤銷原處分之案例乙
節。查本件贈與事實發生於八十一年間，係在八十四年一月十三日修正遺產及贈與稅
法之前，以八十四年一月十三日修正公布之遺產及贈與稅法並無明定追溯適用修正前
發生贈與行為之案件，本案應適用贈與行為發生時之法律規定辦理。又八十五年七月
三十日修正公布之稅捐稽徵法第四十八條之三規定「納稅義務人違反本法或稅法之規
定，適用裁處時之法律。但裁處前之法律有利於納稅義務人者，適用最有利於納稅義
務人之法律。」應僅適用於違章裁處罰鍰之案件，亦經鈞院八十六年一月二十二日庭
長、評事聯席會議決議有案，所稱鈞院判決曾持可適用補稅案件之見解應屬個案，且
已為鈞院決議所不採。另修正後之遺產及贈與稅法關於稅率、扣除額及免稅額固均較
修正前有利於納稅義務人，惟依中央法規標準法第十三條規定，應自八十四年一月十
五日起生效，則依「實質從舊」之法律適用原則，自無適用修正後之有關核稅新規定
之餘地。至於增訂稅捐稽徵法第四十八條之三「從新從輕」之規定，應僅適用於罰鍰
金額或其他行政罰之重新核定，而不適用以重新核課遺產及贈與稅稅額，此觀該條明
定「納稅義務人違反本法或稅法之規定」（租稅負擔之核定，無此問題），作為適用
該法條之前提要件，以及立法理由明「行政法上之實體從舊原則，其目的是要確定
法律關係，」「所以納稅義務人對於租稅負擔，不能用從新從輕原則」，自能明瞭（
參照鈞院八十六年度判字第三三一號及三三二號判例）。是原告所訴核無足採，請予
維持。綜上論述：原處分及所為復查、訴願、再訴願決定並無違誤，請判決駁回原告
之訴等語。
    理  由
按「財產之移動，具有左列各款情形之一者，以贈與論，依本法規定，課徵贈與稅：
一、．．．三、以自己之資金，無償為他人購置財產者，其資金。」為行為時遺產及
贈與稅法第五條第一項第三款所明定。本件被告根據檢舉，查獲原告於八十一年七、
八月間以自有資金九九、九一九、一四三元無償為其子蘇永杉、蘇錫淳購置坐落桃園
縣蘆竹鄉○○段五一五、五一五－九、五一五－二○地號等土地，乃依規定通知原告
申報贈與稅，原告依限申報贈與總額九九、九一九、一四三元，經被告從其申報核定
贈與總額為九九、九一九、一四三元，淨額為九九、四六九、一四三元，應納稅額為
四四、四二九、二七八元。原告不服，申經復查結果，未准變更，乃循序提起行政訴
訟，主張如事實欄所載。經查：(一)原告於八十一年七、八月間以自己之資金九九、九
一九、一四三元，無償為其子蘇永杉、蘇錫淳購置坐落桃園縣蘆竹鄉○○段五一五、
五一五－九、五一五－二○地號土地，案經檢舉，被告乃據以輔導原告補報贈與稅，
經原告於八十五年二月二日申報在案，被告乃核定贈與總額為九九、九一九、一四三
元，淨額為九九、四六九、一四三元，應納稅額為四四、四二九、二七八元。揆諸首
揭規定，核無違誤。(二)原告主張八十五年七月三十日修正公布之稅捐稽徵法第四十八
條之三規定及財政部八十五年八月二日台財稅第八五一九一二四八七號函釋，系爭贈
與雖於八十一年度發生，但尚未確定，應可適用八十四年一月十三日公布之現行遺產
及贈與稅法第五條規定，按贈與土地之公告現值為基準核算贈與稅，本院八十五年八
月三十日八十五年度判字第二○六六號判決對相同性質案件亦有撤銷原處分之情事等
語。惟本件贈與事實發生於八十一年間，係在八十四年一月十三日修正遺產及贈與稅
法之前，而又八十四年一月十三日修正公布之遺產及贈與稅法並無明定追溯適用修正
前發生贈與行為之案件，本案應適用贈與行為發生時之法律規定辦理。又八十五年七
月三十日修正公布之稅捐稽徵法第四十八條之三規定「納稅義務人違反本法或稅法之
規定，適用裁處時之法律。但裁處前之法律有利於納稅義務人者，適用最有利於納稅
義務人之法律。」，應僅適用於違章裁處罰鍰之案件，為本院最近之見解，本院八十
五年度判字第二○六六號判決，係個案，並未經本院採為判例，尚無拘束本案之效力
。修正後之遺產及贈與稅法關於稅率、扣除額及免稅額雖均較修正前有利於納稅義務
人，惟依中央法規標準法第十三條規定，應自八十四年一月十五日起生效，則依「實
體從舊」之法律適用原則，自無適用修正後之有關核稅新規定之餘地。綜上所述，原
告所訴，核無可採，一再訴願決定，遞予維持原處分（復查決定），均無不合，原告
起訴意旨，難謂有理，應予駁回。
據上論結，本件原告之訴為無理由，爰依行政訴訟法第二十六條後段，判決如主文。
中    華    民    國     八十九      年      五      月      十九       日
                    行 政 法 院 第 六 庭
                                審 判 長 評  事      徐  樹  海
                                         評  事      林  茂  權
                                         評  事      高  啟  燦
                                         評  事      蔡  進  田
                                         評  事      劉  鑫  楨
右  正  本  證  明  與  原  本  無  異
                                         法院書記官  陳  盛  信
中    華    民    國     八十九      年      五      月     二十二      日


司法院資訊處製作；財團法人民間司法改革基金會備份。
